【裁判字號】    90,上訴,2247
【裁判日期】    901004
【裁判案由】    強盜等
【裁判全文】
臺灣高等法院刑事判決                      九十年度上訴字第二二四七號
    上  訴  人  甲○○
    即  被  告
    選任辯護人  陳建宏
右上訴人因被告強盜等案件，不服臺灣板橋地方法院八十九年度訴字第一三七一號，
中華民國九十年三月十五日第一審判決（起訴案號：臺灣板橋地方法院檢察署八十九
年度偵字第六四一八號）提起上訴，本院判決如左：
    主  文
上訴駁回。
    事  實
一、緣甲○○之叔叔邱耀東與己○○、魏俊彰及楊培昌間存有債務糾紛，邱耀東嗣於
    民國八十九年三月九日自殺身亡，甲○○因認邱耀東係遭己○○詐騙致積欠龐大
    之債務而自殺身亡，竟心生不快，與姓名年籍不詳之成年男子三名，共同基於妨
    害自由、傷害及以強暴、脅迫之方法，使人施用第三級毒品之犯意聯絡，與分持
    類似藍波刀惟非屬槍砲彈藥刀械管制條例列管之刀械乙支、類似九○手槍惟非列
    管之手槍乙支及手銬二付之三名男子，於八十九年三月十六日上午七時三十分許
    ，共同前往其叔叔邱耀東出租予己○○、戊○○居住位於臺北縣三重市○○街二
    一○巷八號六樓之住處，由甲○○按門鈴誘使己○○開門後，其餘三名男子則衝
    入房屋內而未經許可，侵入住宅（此部分未據告訴），後持刀之男子旋即架住己○○右手，持槍之男子架住己○○左手，持手銬之男子則以手銬銬住己○○雙手
    ，然遭己○○反抗，即基於傷害之犯意聯絡，由持刀之男子持刀砍傷己○○頭部
    及腳部，持槍之男子以槍托敲打己○○頭部，甲○○與另一名持手銬之男子則在
    旁監看。戊○○見狀大喊「救命」，持刀之男子即向戊○○恐嚇稱：閉嘴，如果
    再講話，就打掉你牙齒，再講話，就連你一起打等語，使戊○○因之心生畏懼，
    足以危害其安全，後旋將己○○雙手反銬於椅子上，致戊○○因而不敢妄動，而
    以此強暴方式，非法剝奪己○○、戊○○之行動自由。甲○○隨即拿出邱耀東遭
    己○○、魏俊彰及葉榮松退票之支票，向己○○逼稱：一定要打電話聯絡魏俊彰
    、楊培昌等人，然又遭己○○以不認識為由拒絕，其四人遂接續右揭傷害之犯意
    ，由甲○○在旁監看，另三名男子出拳毆打己○○，致己○○受有頭皮血腫、右
    上眼瞼瘀腫五×四公分、左上臂擦傷一×○‧五公分、左手腕擦傷三×○‧五公
    分、左膝擦傷○‧五×一公分、左小腿擦傷二×一公分之傷害，該三名男子並向
    己○○恫嚇稱：一定要交出這三個人，否則要你一根手指等語之恐嚇言詞，己○○迫於無奈始同意聯絡魏俊彰、楊培昌，甲○○即拿出上載有魏俊彰、楊培昌電
    話號碼之帳冊，坐於己○○旁邊之沙發上，脅迫己○○聯絡楊培昌，適楊培昌不
    在家，甲○○復脅迫己○○聯絡魏俊彰，並以手勢指示己○○與魏俊彰約定於同
    日十一時，在臺北市○○街與民權西路口碰面，己○○以電話聯絡楊培昌、魏俊
    彰後，該三名男子即在房屋內翻箱倒櫃，意圖尋獲己○○詐騙邱耀東債務之證據
    ，並搜出己○○與魏俊彰所簽立之債務和解書、己○○及戊○○所有之支票存根
    及銀行存摺供甲○○觀看，又稱：該和解書即是己○○詐騙財物之證據，嗣後又
    搜獲己○○所有之汽車罰單，該三名男子並向甲○○稱：你不是說己○○只騎機
    車，為何會有汽車罰單。其四人並基於以強暴、脅迫之方法，使人施用第三級毒
    品ＦＭ２之犯意聯絡，由持手銬之男子將預藏之第三級毒品ＦＭ２摻入戊○○、
    己○○所有之瓷碗內，接續脅迫已被押入房間內之戊○○及仍在客廳內之己○○
    喝下上述毒品，己○○喝下一口後，因尿急而不願意繼續喝下，持手銬之男子即
    以將刀架於己○○脖子上之強暴方法命其喝下，待己○○喝下後，甲○○即命持
    手槍之男子將己○○手銬解開，帶同己○○至廁所小解，並命己○○至房間床舖
    睡覺。隨後由甲○○在現場監視己○○與戊○○，其餘三名男子則先行離開前往
    己○○與魏俊彰約定之地點，待戊○○、己○○分別陷入意識不清及昏迷之狀態
    ，(迨送至醫院後清醒過來)，甲○○離開上址，前往己○○與魏俊彰約定之地點
    。嗣戊○○清醒，委請臺北縣三重市○○街二一○巷八號一樓住戶報警處理，始
    循線查獲上情，並在上址扣得持手槍男子所遺留未具殺傷力之子彈乙顆及內含第
    三級毒品ＦＭ２之瓷碗乙個。
二、案經被害人己○○、戊○○訴由臺北縣警察局三重分局報告臺灣板橋地方法院檢
    察署檢察官偵查起訴。
    理  由
一、訊據被告甲○○固坦承於右揭時地進入己○○及戊○○上開住處，嗣後並前往己○○與魏俊彰約定之地點等候魏俊彰前來等情不諱，惟矢口否認有何妨害自由、
    傷害及以強暴、脅迫之方法，使人施用第三級毒品之犯行，其在原審辯稱：八十
    九年三月十六日上午七時許，伊載奶奶丁○○至臺北縣三重市○○街二一巷五號
    五樓邱耀東太太丙○○○住處，上午七時三十分許，伊欲駕車離開時，有二名騎
    乘機車之男子要伊將車靠邊停，坐於機車後座之男子並拿出一張支票問伊是否認
    識邱耀東、是否叫甲○○，伊答是，該名男子即說他手上有一張邱耀東的支票要
    怎麼辦，伊說邱耀東已死亡，該名男子遂說上述支票係魏俊彰拿給他的，如何找
    魏俊彰，伊即回答說伊認識己○○，因己○○住於伊叔叔邱耀東之樓上，後來伊
    就帶該二名男子至臺北縣三重市○○街二一○巷八號六樓找己○○，伊先上去，
    該二名男子跟在伊後面，後來伊按門鈴，有人應門，問是誰？伊回答說「是我，
    旭城」，戊○○就開門，該二名男子就衝進去，其中坐於機車後座之男子手上還
    拿一把約三十公分，類似藍波刀之刀，己○○問伊：為何要帶人來，伊回答說不
    認識這些人，己○○就問該三名男子是黑的還是白的，該三名男子說是黑的，己○○就說：「黑的最好」，然後就有二個人出手打己○○，己○○被打的時候，
    伊站在那邊不敢動，因門口還站一個人，該名男子是跟著前述二名男子上來的，
    己○○被打後，該三名男子要求己○○聯絡魏俊彰，己○○就打魏俊彰的行動電
    話，約定在當天上午十一時，在臺北市○○街之早餐店拿三千元，該三名男子中
    戴帽子那個人就問伊說邱耀東的錢怎麼辦？伊說伊亦在找魏俊彰，伊有聽到那三
    名男子說要餵己○○、戊○○毒品之事，但伊未看到，突然有一個人從房間走出
    來，手上拿一支行動電話，並說戊○○好像打電話報警，叫另外二個人趕快走，
    那三個人就離開了，留下伊在那邊，後來己○○叫伊趕快至上開地點與魏俊彰見
    面，伊始離開前往約定地點云云 (見原審卷第32頁及61、62、63頁刑事答辯狀)
    上訴本院後辯稱：「上訴人與告訴人間並無任何債務糾葛，以往亦無任何嫌隙，
    又邱耀東與告訴人僅有二個互助會之問題，金額亦僅有十萬元，且邱耀東自殺身
    亡後，己○○隨即與證人丁○○、丙○○○及乙○○聯絡，並於案發前一日達成
    清償之協議，故上訴人實無任何傷害告訴人之動機；己○○亦坦承在場之三人曾
    逼問上訴人關於邱耀東之債務要如何處理等語，足證上訴人與其並非同謀，上訴
    人係為查明邱耀東之債務狀況，才與該涉案之三名男子前往告訴人家了解狀況，
    並無向告訴人暴力討債之意圖；另告訴人是否被強灌藥物或毒品，僅有告訴人片
    面之供述，並無證據可資證明，且告訴人亦供承強灌藥物者非上訴人，則如何謂
    上訴人與該行為人有犯意之聯絡，原審顯有推定犯罪事實之違法」等語。
二、經查：
  (一)右揭犯罪事實，業據告訴人己○○迭於警偵訊及原審調查、審理中指述：八十七
    年間，甲○○之叔叔邱耀東將臺北縣三重市○○街二○一巷八號五樓加蓋之頂樓
    出租予伊使用，其後邱耀東並參與伊召集之互助會，現為活會，八十九年三月十
    六日早上七點三十分許，有人來敲門，戊○○問是何人？甲○○說：「是我，旭
    城」，伊即起來開門，開門時看到甲○○，伊說有什麼事進來談，甲○○先進來
    ，後面就跟著三個人，該三名男子進來後，甲○○就站在旁邊，一句話都沒有說
    ，就用手指著伊說就是伊，持類似藍波刀之男子就架住伊右手，持類似九○手槍
    之男子就架住伊左手，另一個拿手銬之男子則將戊○○推到旁邊去，伊就問：「
    是黑的還是白的」，拿手銬那名男子就拿手銬要銬伊，伊反抗，就被拿刀砍腳部
    、頭部，拿槍托敲頭部，他們邊打還邊說邱耀東就是被伊坑死的，然後伊雙手就
    被反銬在椅子上，此時甲○○拿出魏俊彰、楊培昌及葉榮松之退票支票，要伊將
    魏俊彰、楊培昌及葉榮松交出來，伊問甲○○為何要帶人來殺伊，此時坐在伊旁
    邊沙發上之邱旭誠說現在不要說親戚關係，只要把魏俊彰及楊培昌交出來，伊認
    為魏俊彰與楊培昌向邱耀東借錢，並沒有經過伊同意，與伊一點關係都沒有，所
    以不想打電話，並回答說不知道，那三個男子就出手毆打伊，硬逼伊一定要交出
    這三個人，否則要伊一根手指。甲○○就從皮包裡拿出楊培昌及魏俊彰的電話，
    要伊打電話給楊培昌及魏俊彰，伊打了楊培昌電話，但楊培昌不在，後來因為伊
    每個月須付魏俊彰二千元的利息錢，伊被打成這個樣子，想說應該叫魏俊彰出來
    解決，伊就約魏俊彰十一點在臺北市○○街與民權西路口見面，打完電話後，該
    三名男子即四處翻箱倒櫃，不知在找什麼，後來找到伊與魏俊彰因財務糾紛所簽
    立之債務和解書、伊與戊○○所有之支票存根及銀行存摺給甲○○看，又搜到汽
    車罰單，並問甲○○說：你不是說己○○只騎機車，為何會有汽車罰單，之後伊
    問甲○○可不可以叫該三名男子將手銬解開，讓伊去上廁所，甲○○就叫持手槍
    那名男子將伊的手銬打開，要去上廁所之前，持手銬那個人就去廚房拿碗，盛一
    碗不明藥物要伊喝，此時伊仍被銬在沙發旁，甲○○則坐在沙發上，伊喝了一口
    就說尿急不要喝，持手銬的男子就拿刀架在伊脖子上，強逼伊喝下，後來持手槍
    那名男子解開手銬並帶伊去上廁所，上完之後，那名男子就叫伊回房間上床睡覺
    ，甲○○要那三名男子先去找魏俊彰，他留下去看管伊與戊○○，等伊與戊○○
    昏迷後，甲○○亦前去等侯魏俊彰，後伊醒來時，已經在醫院了等語綦詳（詳臺
    北縣警察局三重分局刑事案件偵查卷宗第八頁至第十三頁、偵查卷宗第十八頁至
    第二十六頁、原審卷第36、37、128-131、141-148頁八十九年九月十三日、九十
    年一月十六日訊問筆錄、九十年二月二十七日審判筆錄）。
  (二)核與告訴人戊○○於警訊及本院調查、審理中陳稱：八十九年三月十六日七時三
    十分許，有人敲門，伊問是誰？甲○○說：「我是旭城」，伊就回房對己○○說
    邱耀東的姪子甲○○找你，己○○一開門，連甲○○共有四個人衝進來，己○○
    問甲○○有何事？甲○○不講話，該三名男子中有一人拿一把長刀有鋸齒，一人
    拿著手槍，一人拿著二付手銬，持刀之男子押著己○○，並叫己○○坐在沙發上
    ，己○○不願坐下，該三名男子即毆打己○○，該三名男子在打己○○時，伊即
    喊「救命」，拿刀子那名男子就叫伊「閉嘴，如果再講話，就打掉伊牙齒」，接
    著又講「再講話，就連你一起打」，打完之後，就有一個人拿上開二付手銬中之
    一付將己○○銬在椅背上，並說邱耀東的死是己○○害的，甲○○就拿出其叔叔
    邱耀東遭人退票之支票，問己○○是否認識退票的那些票主魏俊彰等人，己○○
    因眼角流血，看不清楚，就叫甲○○拿電話號碼給他看，甲○○就從一堆不知是
    什麼資料裡面拿出電話號碼，己○○就找到魏俊彰，約在早餐店要拿三千元，打
    完電話之後，該三名男子就開始在家裡翻箱倒櫃，搜出來的資料就拿給甲○○看
    ，甲○○都搖頭，後來就將伊押至房間內，將藥丸混水先給伊喝下，然後拿刀架
    著己○○喝，伊有一部分吐掉，故未昏迷，只是昏昏沈沈的，後來醒來，發現都
    沒有人，就到一樓，叫一樓的人幫忙報警；己○○打完電話後，那三名男子其中
    一名叫伊進房間，其中站在甲○○前面的一名男子手上拿著二顆藥丸，伊問那是
    什麼，該名男子說是安眠藥，要伊與己○○吃，此時甲○○坐於己○○旁，伊與
    己○○說不吃，其中一名男子就叫伊進房間，另一名男子去廚房拿碗盛水，上面
    有乳白色，叫伊喝下，伊不喝，該名男子說不喝不行，並說對伊無傷害，伊就喝
    一小口，後那名男子就用很兇的語氣叫伊全部喝下等情大致相符（詳臺北縣警察
    局三重分局刑事案件偵查卷宗第十五頁至第十六頁、原審卷第36、37、128-131
    、141 -148頁八十九年九月十三日訊問筆錄、九十年二月二十七日審判筆錄）。
  (三)以上被害人之供詞，核與被告於警訊中所供：「八十九年三月十六日七時三十分
    許，伊與三個人一起去己○○住處談會錢之事，由伊按門鈴後，有一位小姐出來
    開門，伊與該三名男子就一起進去，後來該三名男子就拿手銬將己○○制伏，伊
    順便請己○○幫忙聯絡楊培昌，該三名男子其中有一名男子要己○○找魏俊彰出
    來，己○○就對伊說：魏俊彰之電話號碼已經給過伊，要伊自己聯絡魏俊彰，伊
    回答說：魏俊彰是你的朋友，只有你才聯絡得到，己○○當場就幫伊打電話給魏
    俊彰，並依伊之手勢與魏俊彰約在同日十一時許，在臺北縣蘭州街與民權西路口
    等不到魏俊彰，伊就回三重客運附近逛，然後至臺北縣三重市○○街二○一巷八
    號五樓邱耀東之太太丙○○○之住處」等語（詳臺北縣警察局三重分局刑事案件
    偵查卷宗第二頁至第六頁），及其於原審調查中所供：「己○○打魏俊彰的行動
    電話時，伊坐在己○○旁邊，要聽己○○與魏俊彰之談話，要看己○○有沒有約
    魏俊彰出來；至於解開手銬是因己○○表示手銬銬的很緊很難過，伊只是幫忙求
    情而已；此外，伊是拿邱耀東之帳冊給己○○看，並不是拿魏俊彰之電話號碼出
    來」等語（詳原審卷30、31頁八十九年九月十三日訊問筆錄），「我只是聽對方
    說要餵他們藥，但持刀的人站在後面門口，因為之前對方再打己○○時我有出聲
    阻止，對方就口出惡言我就不敢再制止。」等語（原審卷第一四四頁）。「我有
    拿一堆退票之支票及帳本給己○○觀看，：：希望己○○將魏俊彰找出來我絕對
    沒有親口說叫己○○把魏俊彰交出來：：」、「我跟己○○沒有財務糾紛，己○○跟我叔叔邱耀東有會錢糾紛。」等語，  （詳臺北縣警察局三重分局刑事案件
    偵查卷宗第二頁至第六頁）就基本社會事實之陳述大致相符。再由被告於警訊之
    初，既坦承「伊與三個人一起去己○○住處談會錢之事」且又承認「伊與該三名
    男子就一起進去，後來該三名男子就拿手銬將己○○制伏，伊順便請己○○幫忙
    聯絡楊培昌」，「後來己○○跟伊說：跟魏俊彰之事他也有幫忙查，為何伊要這
    樣，伊回答說：伊亦是不得已，因伊叔叔邱耀東就是被楊培昌及魏俊彰所害，該
    三名男子在己○○住處有翻箱倒櫃，有拿己○○與魏俊彰財務糾紛和解書給伊看
    ，伊也有拿一堆退票之支票及帳本給己○○看，希望己○○將魏俊彰找出來，最
    後戊○○被灌下迷藥後，己○○要求伊送戊○○去醫院，伊說不方便，因為伊十
    一時還要到臺北縣蘭州街與民權西路口抓魏俊彰。」上開情節與被害人所供大致
    相符，顯然被告與該不詳姓名之三名男子係事先共謀，相互利用上述三名男子行
    為來完成犯罪行為，以共同犯罪之意思參與妨害告訴人己○○、戊○○自由之部
    分犯行。被告事後所辯與該三名不詳姓名之男子並非事前約好一起前往及所言如
    何巧遇？如何進入潘家各節，顯然是事後編撰之詞，不足採信。
  (四)再者，觀諸被告所辯諸節，既被告與騎乘機車之二名男子素不相識，何以其願意
    帶同該二名男子前往告訴人住處。再該二名男子係要找尋魏俊彰，被告何庸帶該
    二名男子至告訴人住處。另到達告訴人住處後，被告任務已達成，大可於門口向
    該二名男子表明此處即係告訴人住處後先行離去，為何被告於告訴人詢問係何人
    按門鈴時，仍回答：「是我，旭城」，使告訴人不疑有他而開門，致該三名男子
    得自由進入告訴人住處。又被告於目睹告訴人遭該三名男子妨害自由、傷害及餵
    食第三級毒品時，竟未思如何主動救援告訴人，甚或藉機向外尋求救助，仍任由
    該三名男子在告訴人之住處為前揭不法行為，並於該三名男子離去後，仍未主動
    報警處理及對告訴人施以救助，而逕自離去，並前往告訴人己○○與魏俊彰約定
    之地點等侯魏俊彰，其所辯在在與常情有悖，堪認被告與該三名男子確係基於共
    同犯罪之意思聯絡無訛，其對右揭犯罪事實，應有犯罪之故意甚為顯然，其所辯
    顯係卸責之詞，不足採信。
  (五)復依被告於警訊中供述：當日是要找己○○談會錢之事，己○○與伊叔叔邱耀東
    有會錢糾紛等語（詳臺北縣警察局三重分局刑事案件偵查卷宗第二頁反面、第六
    頁反面），及告訴人戊○○於警訊中陳稱：邱耀東生前曾將金錢借貸予他人，其
    中幾位是透過己○○介紹，那些人借錢時並開立支票予邱耀東抵押，後來邱耀東
    自殺身亡後，支票都在甲○○手上，甲○○才會拿那些支票質問己○○，要己○○交待那些人之下落等語（詳臺北縣警察局三重分局刑事案件偵查卷宗第十四頁
    反面），足以認定被告係因其叔叔邱耀東與己○○、楊培昌、魏俊彰等人間存有
    債務糾紛，邱耀東嗣後並自殺身亡，被告因認邱耀東係遭告訴人己○○詐騙致積
    欠龐大之債務而自殺身亡，始起意為本件犯行甚明。
  (六)末徵之告訴人己○○於事發後即八十九年三月十六日至臺北市立中興醫院就診，
    其有頭皮血腫、右上眼瞼瘀腫五×四公分、左上臂擦傷一×○‧五公分、左手腕
    擦傷三×○‧五公分、左膝擦傷○‧五×一公分、左小腿擦傷二×一公分之傷害
    無誤，有該醫院出具之甲種診斷證明書乙紙附卷可按（附於偵查卷宗第二十八頁
    ）。復有子彈乙顆及瓷碗乙個扣案可證。再該子彈經送內政部警政署刑事警察局
    鑑定，認：送鑑改造子彈一顆，認係由玩具子彈改造而成，具直徑約九ｍｍ金屬
    彈頭，經實際試射無法擊發，認不具殺傷力；而送鑑瓷碗內有乾涸固體殘渣，以
    溶劑溶取碗內殘渣鑑驗，檢出第三級毒品ＦＭ２成分等情，分別有該局八十八年
    三月二十九日刑鑑字第三八○一一號、八十九年三月二十七日刑鑑字第三七九五
    六號鑑驗通知書在卷可憑（前者附於臺北縣警察局三重分局刑事案件偵查卷宗第
    二十一頁）。
  (七)至該三名男子確曾詢問被告說其叔叔邱耀東積欠的金錢該如何還等語，固據告訴
    人己○○於原審調查中供承：該三名男子有對甲○○說你叔叔欠的錢要如何處理
    等語在卷（詳原審八十九年九月十三日訊問筆錄），惟此僅足以說明被告與該三
    名男子間，就其四人內部間之債務問題應如何解決尚未達成合意，執此仍不能認
    定被告與該三名男子即無妨害自由、傷害及以強暴、脅迫之方法，使人施用第三
    級毒品之犯意聯絡。
  (八)又證人丁○○於原審調查中固證稱：八十九年三月十六日當天早上快六點的時候
    ，伊在樓下等孫子甲○○帶伊至臺北縣三重市○○街二一巷五號五樓丙○○○住
    處，找丙○○○帶伊去看醫生，甲○○說早上六點前要到學校開早餐店，要伊一
    起去，伊就去了，八點多，因伊當時有看錶，所以知道已經八點多了，甲○○把
    東西擺好又準備早餐給伊吃後，就帶伊去找丙○○○，九點多丙○○○就帶伊至
    縣立醫院看醫生等語（詳原審八十九年十月五日訊問筆錄），雖核與證人丙○○○於原審調查中固證述：八十九年三月十六日早上八點多，甲○○帶丁○○至伊
    住處，甲○○待了十分鐘就說要回學校看店，九點多伊就帶丁○○去看醫生等情
    相符（詳原審八十九年十月五日訊問筆錄）。然由上開證人丁○○、丙○○○之
    證言可知，被告帶丁○○至丙○○○住處之時間係當日早上八時許，惟被告供述
    ：係當日早上七時十分或七時十五分到達丙○○○住處等語（詳同日訊問筆錄）
    ，上開證人與被告供述之時間顯有差異，是右揭證人之證言是否可採，殊堪質疑
    。況縱認上開證人係對時間記憶錯誤，其二人所言均屬實情，然此部分僅足證明
    被告於八十九年三月十六日七時三十分前該段期間，確有帶同丁○○至丙○○○
    住處之情事，此仍無法證明被告於該日七時三十分許後，即無參與妨害告訴人己○○、戊○○自由、傷害及以強暴、脅迫之方法，使人施用第三級毒品之犯行。
  (九)另告訴人己○○雖於原審調查中指述：除遺失行動電話之ＳＩＭ卡外，尚遺失印
    鑑、汽車罰單等物品（詳原審八十九年九月十三日訊問筆錄），惟此核與其於警
    訊中供稱：持手銬之男子搜刮屋內財物及伊身上財物，僅取走伊所有00000
    00000號行動電話之ＳＩＭ卡等語不符（詳臺北縣警察局三重分局刑事案件
    偵查卷宗第十頁），復核與其於原審九十年一月十六日訊問時及告訴人戊○○於
    原審八十九年九月十三日、九十年二月二十七日訊問中所指稱：僅有行動電話Ｓ
    ＩＭ卡被拿走，其餘物品未被拿走等語不符。又告訴人戊○○固於警訊中陳稱：
    該三名男子有拿走己○○之身分證、健保卡、印章及拿走伊之銀行支票一本等語
    （詳臺北縣警察局三重分局刑事案件偵查卷宗第十五頁反面），然其嗣於原審審
    理中已供陳：那三人只是拿己○○的身分證、健保卡、印章及伊所有之支票本去
    看，後來伊回去看沒有不見，不見的只有行動電話ＳＩＭ卡二枚等語無訛（詳原
    審九十年二月二十七日審判筆錄），參佐告訴人己○○於原審調查中亦明確指出
    ：身分證、健保卡、印章及戊○○之支票本未被拿走等語（詳原審九十年一月十
    六日訊問筆錄），是其二人除各遺失乙枚行動電話之ＳＩＭ卡可資認定外（容後
    敘），其餘告訴人己○○所有之印鑑、汽車罰單、身分證、健保卡，告訴人戊○○所有之銀行支票一本等物品應未遭被告等人強行取走，復屬無疑。又告訴人己○○另於原審審理中指述：債務和解書遭被告取走等語（詳原審九十年二月二十
    七日審判筆錄），然此為被告所否認，而告訴人戊○○亦供稱：那三名男子在伊
    住處搜出支票存根、銀行存摺及債務和解書，並拿給甲○○看，但伊後來未回住
    處查看，不知上述物品是否遺失等情在卷（詳原審九十年二月二十七日審判筆錄
    ），是前開支票存根、銀行存摺及債務和解書是否遭被告等人強行取走，尚有斟
    酌之餘地，告訴人己○○復未提出任何證據證明其所訴內容是否為真實，從而此
    部分之指述自不足為被告不利之認定。
  (十)被告上訴本院所辯稱：「上訴人與告訴人間並無任何債務糾葛，以往亦無任何嫌
    隙，又邱耀東與告訴人僅有二個互助會之問題，金額亦僅有十萬元，且邱耀東自
    殺身亡後，己○○隨即與證人丁○○、丙○○○及乙○○聯絡，並於案發前一日
    達成清償之協議，故上訴人實無任何傷害告訴人之動機；己○○亦坦承在場之三
    人曾逼問上訴人關於邱耀東之債務要如何處理等語，足證上訴人與其並非同謀，
    上訴人係為查明邱耀東之債務狀況，才與該涉案之三名男子前往告訴人家了解狀
    況，並無向告訴人暴力討債之意圖；另告訴人是否被強灌藥物或毒品，僅有告訴
    人片面之供述，並無證據可資證明，且告訴人亦供承強灌藥物者非上訴人，則如
    何謂上訴人與該行為人有犯意之聯絡，原審顯有推定犯罪事實之違法」等語。關
    於被告有無參予本件暴力討債之動機，被告在警訊中已坦承「伊與三個人一起去
    己○○住處談會錢之事」，於原審亦稱「己○○打魏俊彰的行動電話時，伊坐在
    己○○旁邊，要聽己○○與魏俊彰之談話，要看己○○有沒有約魏俊彰出來」，
    已足認定被告有參予討債之動機，事後翻稱無動機自無可取。又關於告訴人是否
    被強灌藥物或毒品，除有告訴人之指述外，被告於偵查中具狀陳明「對方餵了告
    訴人之同居人一顆藥」，(見偵查卷第31頁)原審調查中，被害人陳述被害情節後
    ，法官訊問被告對告訴人戊○○之指述有何意見時，被告陳稱：戊○○說的比較
    正確，但我有倒水，是戊○○不喝云云。顯然被告對戊○○之指述並不否認，自
    可作為被告犯罪之佐證，並有扣案之內含第三級毒品ＦＭ２之瓷碗乙個作為佐證
    。縱該瓷碗警察未當場查扣，但事後由被害人送到警局，並不影響該證物之證據
    效力，被告所稱此部分僅有告訴人片面之指訴，無證據可資證明云云，亦不可取
    。又告訴人雖供承強灌藥物者非上訴人，但被告及其他不詳姓名之三名男子既是
    一同前往被害人之住所，顯然彼此有相互利用個人之行為以達成自己犯罪之目的
    ，其間有犯意之聯絡及行為之分擔甚明，上訴人辯稱「上訴人與該行為人無犯意
    之聯絡」云云，亦不可取。再者，告訴人己○○與戊○○對於被害情節之陳述雖
    有少許出入，但告訴人證人之陳述有部分前後不符，或相互間有所歧異時，究竟
    何者可採，法院仍得本其自由心證予以斟酌，非謂一有不符或矛盾，即應認其全
    部均為不可採信，尤其關於行為動機、手段及結果等之細節方法，告訴人之指陳
    ，難免予以誇大，證人之證言有時亦有予渲染之可能，然其基本事實之陳述，若
    果與真實性無礙時，則仍非不得予以採信。（最高法院七四年台上字第一五九九
    號判例參照），本件告訴人己○○與戊○○對於被害情節縱有些許不同，又有關
    己○○被迫服下第三級毒品，送至醫院有無昏迷，或是否事先昏迷等到急救時才
    清醒過來，以及醫院何以未對其服毒一節予以急救等情，事關所服毒藥藥性之輕
    重及其對身體之傷害，查該第三級毒品ＦＭ２通常僅使人昏迷一時，既已清醒過
    來，自無再為急救之必要，亦屬當然，況被告等人確有強迫被害人服藥，其基本
    社會事實已經告訴人陳述有如前述，且所陳述之情節大致相同，並有上開事證可
    為佐證，堪認與真實性無礙，自得予以採信。綜上互核以參，被告所辯，顯係避
    就之詞，委無足採。本件事證明確，被告犯行，堪以認定。
三、核被告所為，係犯刑法第三百零二條第一項之以強暴方法剝奪人之行動自由罪、
    第二百七十七條第一項之傷害罪、毒品危害防制條例第六條第三項之以強暴、脅
    迫之方法，使人施用第三級毒品罪。至公訴人於「證據並所犯法條」欄雖未敘及
    被告以強暴之方法，使人施用第三級毒品之犯行，惟其於「犯罪事實」欄內已說
    明「由其中一名男子拿出不明藥物滲入水中，先後強迫己○○及戊○○喝下」，
    該不明藥物嗣經內政部警政署刑事警察局鑑定，檢出第三級毒品ＦＭ２成分，茲
    如前述，故被告上述以強暴、脅迫之方法，使人施用第三級毒品之犯行，業據檢
    察官提起公訴，自屬無疑，且起訴之基本社會事實同一，本院自得變更起訴法條
    ，合此說明。又其以一行為，同時剝奪告訴人己○○、戊○○二人之行動自由，
    而觸犯數罪名，係同種想像競合犯之關係，應依刑法第五十五條之規定，從一重
    論處。其先後以強暴、脅迫之方法，逼使告訴人己○○、戊○○施用第三級毒品
    ，時間、空間密接，顯係以單一之犯意接續數次行為，侵害一個社會法益，應為
    接續犯，屬單純一罪。再其所犯上開三罪，有方法結果之牽連關係，係牽連犯，
    應依刑法第五十五條之規定，從一重之以強暴、脅迫之方法，使人施用第三級毒
    品罪處斷。又其與上開姓名年籍不詳之成年男子三人間，有犯意之聯絡及行為之
    分擔，皆為共同正犯。原審引用上開法條予以論處。並審酌被告犯罪之動機係因
    其叔叔邱耀東與己○○、魏俊彰及楊培昌間有債務糾紛，邱耀東並於八十九年三
    月九日自殺身亡，足見被告所為固係非法，然惡性尚非重大，且尚無前科，有臺
    灣高等法院檢察署刑案紀錄簡覆表乙紙在卷可考，品行良好，惟犯後否認犯行，
    對告訴人身體、自由安全造成損害，併其生活狀況、智識程度，犯罪之手段、所
    生危害及犯罪後之態度等一切情狀，量處有期徒刑伍年貳月，扣案瓷碗內所含第
    三級毒品ＦＭ２係屬違禁物，不問屬於犯人與否，爰依毒品危害防制條例第十八
    條第一項前段之規定，併予宣告沒收銷燬之，另子彈乙顆雖未具殺傷力，惟係共
    犯所有，並供本件犯罪所用之物，此由告訴人之敘述即可明，併依刑法第三十八
    條第一項第二款之規定宣告沒收之。而被告犯本罪所用之刀械、手槍、手銬等物
    ，均未扣案，所用刀械、手槍是否確為槍砲彈藥刀械管制條例列管之違禁物，無
    從查考，而其餘物品亦非違禁物，本院認無諭知沒收之實益，均不宣告沒收，認
    事用法並無不合，量刑亦屬適當，被告上訴意旨仍執前詞否認犯罪而指摘原判決
    不當，為無理由，應予駁回。
四、原審又以公訴意旨另認：「被告與該三名男子無故侵入己○○、戊○○上開住處
    ，並嚇令戊○○不得出聲，否則要打掉其牙齒等言詞恐嚇戊○○，致生危害於安
    全，並由甲○○強迫己○○撥電話連絡債務人魏俊彰出面。待己○○與戊○○先
    後陷於昏迷而無任何反抗能力，而由其中一名男子取走戊○○所有行動電話內晶
    片之後，該三名男子及甲○○始先後離去。因認被告另涉有刑法第三百零六條第
    一項、第三百零五條、第三百零四條第一項、第三百二十八條之罪嫌云云。
  (一)按刑法第三百零六條之罪，須告訴乃論，同法第三百零八條定有明文。經核告訴
    人己○○於警訊中敘及：要對被告提出傷害、恐嚇、妨害自由及強盜財物之告訴
    等語（詳臺北縣警察局三重分局刑事案件偵查卷宗第十頁反面）；告訴人戊○○
    於警訊中則敘及：（是否要對甲○○等四名歹徒提出強盜、妨害自由之告訴？）
    要對甲○○四人提出告訴等語（詳臺北縣警察局三重分局刑事案件偵查卷宗第十
    五頁反面），堪認被告於無故侵入住宅部分，並未據告訴人告訴甚明，從而本院
    對此未據告訴之侵入住宅部分自不得審究。
  (二)次按刑法第三百零二條第一項之罪，原包括以其他非法方法剝奪人之行動自由而
    言，所謂非法方法當然包括強暴脅迫等情事在內，被告於妨害自由行為繼續中，
    嚇稱予以不利或打死等語，自屬包含於妨害行動自由之同一意念之中，縱其所為
    ，合於刑法第三百零五條恐嚇危害安全之情形，仍應視為剝奪行動自由之部分行
    為。又按刑法第三百零二條之妨害自由罪，係妨害他人自由之概括規定，如以使
    人行無義務之事，或妨害人行使權利為目的，而其強暴脅迫復已達於剝奪人之行
    動自由之程度，即祇成立本罪，不再依同法第三百零四條論處，最高法院七十四
    年度台上字第三四○四號、二十九年度上字第二三五九號判例可資參照。本件被
    告與上開三名男子固基於共同之犯意聯絡，由持刀之男子向戊○○恐嚇稱：閉嘴
    ，如果再講話，就打掉你牙齒，再講話，就連你一起打等語，並向己○○逼稱：
    一定要交出這三個人，否則要你一根手指之恐嚇言詞（此部分公訴人漏載），復
    脅迫己○○聯絡魏俊彰、楊培昌，使其行無義務之事，然揆諸上開判例意旨說明
    ，應認被告上述行為係其妨害自由犯行之部分行為，不再論以刑法第三百零四條
    、第三百零五條之罪責。
  (三)再者，被告供稱：己○○打完電話之後，該三名男子本來要過去，但離十一時還
    有一段時間，此時站在門口的那個人發現戊○○在打電話，遂走到房間裏又走出
    來說，戊○○好像有報警，叫另外二個人趕快走，該名男子順手把室內電話的電
    話線拉掉等語，核與告訴人戊○○於本院調查中指述：當時是在客廳，後來伊被
    趕進房間裡，喝完藥水後，因當時有電話進來，該三名男子就將電話晶片拿走等
    語相符（詳本院八十九年九月十三日訊問筆錄），再由告訴人戊○○上述陳述，
    可知斯時被告係與告訴人己○○同處於客廳，而告訴人戊○○係處於房間內，則
    被告顯無從得知告訴人戊○○之行動電話是否曾響起，是依上開告訴人及被告之
    陳述，堪認該三名男子係因告訴人戊○○所有之行動電話突然響起，該三名男子
    惟恐戊○○報警，遂另行臨時起意，強行取走己○○、戊○○所有行動電話號碼
    0000000000號、0000000000號ＳＩＭ卡，而被告並未參與
    此部分行為甚明，至告訴人己○○固亦指述：伊所有行動電話號碼000000
    0000號之ＳＩＭ卡亦遭人強行取走等語，惟其亦自承：伊自醫院出院後，只
    看到行動電話，沒看到ＳＩＭ卡，所以伊認為ＳＩＭ卡被拿走了，但伊未看見係
    何人拿走等語在卷（詳本院九十年一月十六日訊問筆錄），是由其指述，亦無從
    認定其所有之ＳＩＭ卡係遭被告取走或被告有參與此部分之犯行，此外亦無證據
    證明被告與上開三名男子間就此部分行為有何犯意聯絡，自不得論被告有何強盜
    犯行。
  (四)惟公訴人認右開(一)、(二)、(三)部分與前揭被告所犯以強暴、脅迫之方法，使人施用
    第三級毒品罪之部分具有方法結果牽連犯之裁判上一罪關係，本院爰不另為無罪
    之諭知，併此敘明。」等語，經核並無不當，一併敘明。
五、據上論斷，應依刑事訴訟法第三百六十八條，判決如主文。
本案經檢察官郭文東到庭執行職務。
中      華      民      國    九十    年     十     月        四        日
                              臺灣高等法院刑事第九庭
                                  審判長法  官  李  文  成
                                        法  官  官  有  明
                                        法  官  周  盈  文
右正本證明與原本無異。
如不服本判決應於收受送達後十日內向本院提出上訴書狀，其未敘述上訴之理由者並
得於提起上訴後十日內向本院補提理由書（均須按他造當事人之人數附繕本）。
                                        書記官  吳  素  雲
中      華      民      國    九十    年     十月        五        日
附錄：本案論罪科刑法條全文
刑法第三百零二條
私行拘禁或以其他非法方法，剝奪人之行動自由者，處五年以下有期徒刑、拘役或三
百元以下罰金。
因而致人於死者，處無期徒刑或七年以上有期徒刑，致重傷者，處三年以上十年以下
有期徒刑。
第一項之未遂犯罰之。
刑法第二百七十七條
傷害人之身體或健康者，處三年以下有期徒刑，拘役或一千元以下罰金。
犯前項之罪，因而致人於死者，處無期徒或七年以上有期徒刑；致重傷者，處三年以
上十年以下有期徒刑。
毒品危害防制條例第六條
以強暴、脅迫、欺瞞或其他非法之方法，使人施用第一級毒品者，處死刑、無期徒刑
或十年以上有期徒刑；處無期徒刑或十年以上有期徒刑者，得併科新臺幣一千萬元以
下罰金。
以前項之方法，使人施用第二級毒品者，處無期徒刑或七年以上有期徒刑，得併科新
臺幣七百萬元以下罰金。
以第一項之方法，使人施用第三級毒品者，處五年以上有期徒刑，得併科新臺幣五百
萬元以下罰金。
前三項之未遂犯罰之。


司法院資訊處製作；財團法人民間司法改革基金會備份。
